【裁判字號】    90,上訴,1166
【裁判日期】    901004
【裁判案由】    誣告等
【裁判全文】
臺灣高等法院臺南分院刑事判決           九十年度上訴字第一一六六號      Ｃ
      上  訴  人  臺灣臺南地方法院檢察署檢察官
      被      告  乙  ○  ○
      選任辯護人  蔡  碧  仲  律師
右上訴人因被告誣告等案件，不服臺灣臺南地方法院九十年度訴字第二一八號中華民
國九十年六月二十九日第一審判決（起訴案號：臺灣臺南地方法院檢察署八十九年度
偵字第一０九０四號），提起上訴，本院判決如左：
      主      文
上訴駁回。
      理      由
一、公訴意旨略以：被告乙○○係嘉義市林和珠祭祀公業派下員之一，而其胞弟甲○
    ○係該祭祀公業之管理人（現已離職），被告乙○○明知時任管理人之甲○○確
    曾於民國七十八年八月二十日下午二時起，在嘉義市○○街二０四之二號林耀烈
    宗祠內，召開祭祀公業林和珠派下員會議，並已獲得與會派下員全體同意出售該
    祭祀公業所有坐落嘉義市○○段一二九、一三０、一三一、四七九號等四筆土地
    ，乙○○為了阻撓系爭土地之買賣交易，並意圖使甲○○受刑事處分，乃於八十
    三年十二月十四日具狀向臺灣臺南地方法院檢察署提出告訴，誣告「甲○○偽造
    派下員同意出售系爭土地之會議紀錄，持請不知情之代書張勝誠，欲辦理過戶登
    記給以低價買受之蕭昭賢。惟嗣後因其他派下員反對未辦成，經買受人蕭昭賢起
    訴請求，最後經本院判決買賣成立確定，致生損害於該祭祀公業全體派下員之權
    益，因認甲○○涉有刑法第二百十六條行使第二百十條之偽造私文書及同法第三
    百四十二條第一項之背信罪嫌」云云。經臺灣臺南地方法院檢察署檢察官於八十
    四年四月二十八日以八十三年度偵字第一三七六二號對甲○○提起公訴，經臺灣
    臺南地方法院分八十四年度訴字第九一三號案件審理，乙○○為使該院對甲○○
    諭知有罪判決而達成其誣告目的，乃於不詳時、地以打字方式，冒用祭祀公業林
    和珠管理人甲○○之名義而偽造不實之信函，其全文為：「各位親族：祭祀公業
    林和珠，座落於嘉義市○○段二八八等四筆土地（現改為遠東段）。於六十六年
    經嘉義縣政府公告，確認其繼承派下員為十三人。時至今日十三人中有林財福、
    林發謀、林敬堂、林孝諭、林加再、林基等六人已過世。今擬將該筆土地出售分
    配後公業解散，唯已過世之派下員需由其後代繼承。故須重新公告以確定派下員
    人數，始能辦理出售手續。敬請各位親族接函後，速提供戶籍謄本一份以資辦理
    公告事宜。敬祝時祺。祭祀公業林和珠管理人甲○○。七八、六、二十二」等字
    語。進而於八十四年六月二十六日臺灣臺南地方法院審理該案時，當庭庭呈法官
    附於該案卷宗第六十八頁內，用以向法官陳述甲○○一向不同意出售上開土地，
    曾具函向乙○○表示須先公告才能出售系爭土地，不意甲○○卻擅自偽造會議紀
    錄而低價出售土地之事實之證據，而行使偽造私文書，足以生損害於甲○○之權
    益。而該案歷經三審審理結果，均認定乙○○係明知不實之事實而提出告訴，因
    而諭知甲○○無罪之判決，於八十九年四月十三日確定。因認被告乙○○涉犯刑
    法第一百六十九條第一項之誣告罪嫌及同法第二百十六條、第二百十條之行使偽
    造私文書罪嫌。
二、按犯罪事實應依證據認定之，無證據不得推定其犯罪事實；又不能證明被告犯罪
    者，應諭知無罪之判決；刑事訴訟法第一百五十四條、第三百零一條第一項分別
    定有明文。又認定不利於被告之事實，須依積極證據，苟積極證據不足為不利於
    被告事實之認定時，即應為有利於被告之認定，更不必有何有利之證據。再事實
    之認定，應憑證據，如未能發現相當證據，或證據不足以證明，自不能以推測或
    擬制之方法，為裁判基礎，最高法院三十年上字第八一六號、四十年台上字第八
    六號判例可資參照。次按誣告罪之成立，以告訴人所訴被訴人之事實必須完全出
    於虛構為要件，若有出於誤會或懷疑有此事實而為申告，以致不能證明其所訴之
    事實為真實，縱被訴人不負刑責，而告訴人本缺乏誣告之故意，亦難成立誣告罪
    名。又誣告罪之成立，以意圖他人受刑事處分虛構事實而向該管公務員申告為其
    要件，故其所訴事實，雖不能證明係屬實在，而在積極方面尚無證據證明其確係
    故意虛構者，仍不能遽以誣告罪論處，最高法院四十四年度台上字第八九二號、
    四十七年度台上字第九二七號判例可資參照。
三、本件公訴人認被告涉有前揭犯行，無非係以右揭犯罪事實，業經告訴人甲○○指
    訴歷歷，且前案經歷審法官審理結果均認告訴人甲○○確曾於七十八年八月二十
    日下午二時，召開祭祀公業林和珠派下員會議，並已獲得與會派下員全體同意出
    售前揭四筆土地，且被告乙○○當時亦親自參加該次會議，不僅在會議紀錄之出
    席人員欄內簽名，又在會議紀錄之騎縫章處蓋印，而系爭四筆土地總售價新台幣
    （下同）二千七百四十五萬九千四百六十元，與其依七十九年七月間至八十年七
    月十四日有效公告現值計算之總價一千一百五十萬零八千五百五十元相較，尚超
    出一千五百九十五萬零九百一十元，足徵時任林和珠祭祀公業管理人之告訴人甲
    ○○並無以低價出賣系爭土地而有損全體派下員利益之行為。足見被告於前案確
    係明知不實之事實而提出告訴，因而諭知甲○○無罪之判決確定，並有台灣台南
    地方法院檢察署檢察官八十三年度偵字第一三七六二號案件卷宗影本一宗、臺灣
    臺南地方法院八十四年度訴字第九一三號案件卷宗影本一宗及該案歷審之判決書
    影本六份（含最高法院八十九年度台上字第四七四一號判決書影本一份）附卷可
    稽。且被告確曾於八十四年六月二十六日上午九時三十分在臺灣臺南地方法院審
    理八十四年度訴字第九一三號案件時庭呈而行使右揭偽造之打字信函（見該案件
    卷宗影本第六十五頁背面起至第六十八頁止），為其主要之論據。訊據被告固坦
    承於八十三年十二月十四日具狀向臺灣台南地方法院檢察署告訴甲○○涉有偽造
    文書及背信罪嫌，復於八十四年六月二十六日上午九時三十分在臺灣臺南地方法
    院審理八十四年度訴字第九一三號案件時庭呈前開信函之事實，惟矢口否認有何
    誣告犯行，辯稱：(1)之前每次派下員會議，於出席開會前會先簽名，會議結束後
    會在會議記錄後面簽名確認決議事項，亦不可主席兼記錄，七十八年八月二十日
    之會議決議與之前會議之程序不符；(2)右揭打字之信函係林敬德交給伊，請伊庭
    呈法院，並非伊所偽造，且甲○○自承寄予林敬德之信函影本，與該打字之信函
    內容互相呼應，又該打字之信函與甲○○自承手寫寄予林敬德之信函一併庭呈於
    法院等情，足徵該打字之信函應係林敬德所提供；(3)案外人蕭昭顯起訴請求甲○
    ○（即祭祠公業林和珠管理人）辦理上開土地所有權登記事件，雖經台灣高等法
    院台南分院以八十一年度重上字第二一號民事判決蕭昭顯勝訴，惟觀之該判決之
    理由，就八十七年八月二十日之派下員會議，為該案之被告即甲○○所自認，並
    未實質審認決議內容及派下員簽名是否為真正？且前開會議紀錄，派下員林延達
    否認簽名，經鑑定後亦認非林延達所簽，林杰融則智能不足，不用當兵，不能表
    達所以未到庭；(4)縱決議事項屬實，依決議事項第二項約定，前開土地應依公告
    現值出售，增值稅應由買方負擔，惟甲○○並未依該決議出售前開土地等語。經
    查：
（一）告訴人甲○○於迭次訊問中業已供稱系爭七十八年八月二十日之祭祀公業林和
      珠派下員會議紀錄原本業已遺失等語綦詳，並有證人即代書張勝誠出具之內容
      係證明該會議紀錄已因代書保管不慎而遺失之證明文件一紙在卷可稽（附於臺
      灣臺南地方法院檢察署八十三年度偵字第一三七六二號卷第六十四頁），此為
      本院八十九年度上更（二）字第二一號刑事判決所確認。然依卷附七十八年八
      月廿日祭祀公業林和珠派下員會議紀錄影本所示（在八十三年度偵字第一三七
      六二號卷第二二頁），出席該次會議之派下員共十八人，【未見被告乙○○之
      簽名】，被告乙○○復於原審審理時供陳該次會議其未簽名（參原審九十年六
      月十八日訊問筆錄），則公訴人指訴被告在會議紀錄之出席人員欄內簽名一情
      ，與卷內資料不符，合先敘明。
（二）又依卷附系爭祭祀公業六十九年六月十一日、六十九年九月二十七日及八十年
      七月十四日之派下員會議紀錄觀之，出席之派下員確均於會議紀錄決議事項後
      面簽名認證，而【本件系爭會議紀錄則否】，核與被告所辯相符，已【足以令
      人懷疑該會議紀錄是否真正】，本院八十九年度上更（二）字第二一號刑事判
      決（參該判決理由欄第三項第六點），及最高法院八十五年台上字第第四五九
      七號刑事判決（在該判決第一頁背面倒數第二行起）亦同此看法。又上開本院
      判決雖以：「會議紀錄之記載方式，原本即無固定之程式，是判別會議紀錄是
      否偽造自不能以決議事項之後是否經出席之派下員簽名以為斷，是本件尚難因
      會議紀錄之記載方式不同即遽認該會議紀錄並非真正，而為有利於該案被告甲
      ○○之認定」（參該判決理由欄第三項第六點），然此顯非一般民眾所能認知
      ，從而尚難以被告據此懷疑前開會議紀錄係偽造而提起告訴，即謂其有誣告之
      故意。
（三）出席七十八年八月二十日會議之派下員中，證人林延達業於本院八十五年度上
      更（一）字第三九八號甲○○被訴偽造文書一案於八十六年七月十一日審理時
      ，供稱上開會議紀錄上之簽名【並非伊所簽】的等語，及證人林杰融智能不足
      ，不能開會等語（參本院八十五年度上更（一）字第三九八號卷第一五五頁正
      面），林延達復於原審審理時供陳：「當日開會伊未參加，且會議上之簽名【
      非伊所簽】：：」等語（見原審九十年五月十八日訊問筆錄），證人林杰融亦
      到庭陳稱開會當日伊未參加等語（參本院九十年五月十八日訊問筆錄），姑不
      論上開訴訟係以何原因判決告訴人無罪，然堪認該次會議紀錄之簽名【確有可
      議之處】，自有令人認為係偽造之聯想。況且雖然本院八十九年度上更（二）
      字第二一號刑事判決以本院當庭勘驗告訴人甲○○所書寫之「林延達」三字之
      筆跡，經核與系爭會議紀錄上之「林延達」筆跡，二者無論係字體結構或運筆
      態勢均有所不同，此外參酌該次會議已有十七人參與，認告訴人應無偽造證人
      林延達、林杰融參與該次會議之必要等情，且無證據證明該二人之簽名係出於
      告訴人所為，則上開會議紀錄上之「林延達」「林杰融」署押即簽名不能推測
      為告訴人所偽簽之事實，而判處告訴人無罪（此觀之該刑事判決理由欄第三項
      第五點自明），然卻無法說明究竟係何人偽造林延達等人之筆跡，甚至最高法
      院八十八年台上字第七二六０號刑事判決【亦對此提出質疑】，而為撤銷本院
      八十五年度上更（一）字第三九八號刑事判決之理由之一（參卷附最高法院八
      十八年台上字第七二六０號刑事判決理由欄之(三)），由此益證被告指訴告訴人
      甲○○偽造文書一情，顯【非出於虛構】。
（四）又系爭七十八年八月二十日下午二時之派下員會議紀錄，倘屬真正無訛，依其
      決議事項第二項所載，上開土地應按公告現值出售，增值稅由買方負擔。而告
      訴人甲○○並未要求買方即案外人蕭昭顯、鍾金卿二人另行墊還上開土地移轉
      所須繳納之土地增值稅一千餘萬元一情，業經本院八十九年度上更（二）字第
      二一號刑事判決所確認。該判決復認告訴人甲○○一併將上開土地以每坪三千
      五百元出售，而其出售總價共計00000000元（依每坪售價三千五百元
      乘以全部出售土地面積計算所得），與其依七十九年七月間至八十年七月十四
      日有效公告現值計算之總價00000000元，尚超出00000000元
      ，已足可供繳納上開土地增值稅（依卷附臺灣臺南地方法院八十五年度重訴字
      第七十八號民事判決附表所載，上開土地增值稅共一千四百零二萬五千五百四
      十四元），而認告訴人顯無急忙於調高公告現值前夕出賣，故為全體派下不利
      之行為，而認告訴人甲○○無背信之犯行。然該決議事項【既已明確載稱應由
      買方負擔增值稅】，且為告訴人甲○○所明知，而其仍訂定【違反決議事項】
      之買賣契約書，且上開土地之增值稅高達一千四百零二萬五千五百四十四元，
      均由賣方負擔，以祭祠公業派下員之立場觀之，顯不利於祭祠公業，則此紀錄
      之真實性亦令人存疑。又參諸最高法院亦認：告訴人甲○○出售土地予蕭昭顯
      部分之買賣契約書係於八十年六月三十日簽訂（參臺灣臺南地方法院檢察署八
      十三年度偵字第一三七六二號卷第二十九、三十頁），委由代書張勝誠代筆該
      份契約書。據張勝誠於偵審中證述，簽約係在八十年六月三十日晚上，隔天（
      即七月一日）就要調高公告地價，當時伊拒絕承辦，被告（即本案告訴人）一
      直催伊辦等語。（見該卷八十三年度偵字第一三七六二號卷第五十一頁及八十
      五年度上更（一）字第三九八號卷第九十七頁）。則本案告訴人甲○○於簽約
      當時究否知情翌日即將調高公告地價﹖倘其知情，系爭土地將因而增值，何以
      急急忙忙於調高地價前夕將土地出售﹖為何不為全體派下員之利益，於調高地
      價後再行出售，以爭取較高之售價﹖實不能無疑，認此乃攸關告訴人甲○○有
      無背信動機與犯意之重要事項（參卷附最高法院八十八年台上字第七二六０號
      刑事判決理由欄之(一)）。據上，被告執此懷疑告訴人甲○○涉有背信罪嫌，而
      提出申告，請求調查，實難認其有何誣告之犯意。
（五）再者，證人林清文於原審審理時供稱：「人數【不夠沒有開會】，簽完名後就
      回去了。」、證人林敬明證稱：「一去就先簽名，後來人數不夠沒有開會，當
      時簽名只是表示出席開會而已，是簽在一張白紙上，旁邊沒有寫那些字。」、
      證人林舜義證述：「我有去，去並不知道開會的內容，簽名是我簽的，是去開
      會就簽名。」等語（均參原審九十年五月十八日訊問筆錄）、證人林宗榮供稱
      「七十八年八月二十日會議我有參加，記錄上我親自簽名，該次會議是討論賣
      土地的事」（見原審八十四年度訴字第九一三號卷第七十七頁筆錄）、「時間
      到了，人數不足散會，我就走了，只知要開會不知討論何事」等語（見八十五
      年度上更（一）字第三九八號卷，八十六年七月十一日訊問筆錄），足見上開
      證人雖有去簽名，然會議並沒有開成，又何來會議記錄之可言？就告訴人經判
      決無罪，本院自應尊重，然被告乙○○一再質疑該會議紀錄之真正，則顯有所
      據。至於檢察官上訴意旨指稱被告承認在會議紀錄之騎逢處之印章為其所有，
      承認有出席該次會議，然被告一再強調印章係交付告訴人，因何蓋在騎逢處，
      其並不知悉，而衡之告訴人就被告此項指陳亦不爭執，又依上所述，會議既然
      未開成，被告縱然有出席，並不能因而認為會議紀錄為真正，反因被告有出席
      ，因未達成決議，卻見有會議記錄，在受派下員請託下，不得已提起訴訟，足
      認係事出有因，更無誣告告訴人之可言。
（六）告訴人甲○○自承：「（七十六年六月二十七日的信函是否你所寫？）是的，
      我沒有用電腦打字寫過給林敬德，我都是用筆寫的。當初林敬德是寄戶口名簿
      的影本，與規定不符，是要用戶籍謄本正本才可以，我之前就有寄信函給各派
      下員提供戶籍謄本以資辦理公告事宜，也有包括被告，是用筆寫的，內容與電
      腦打字的信函大致相同。」等語（見原審九十年五月三日訊問筆錄）；又觀之
      上開打字信函（在臺灣臺南地方法院八十四年度訴字第九一三號卷第六十八頁
      ），與告訴人甲○○自承手寫寄予派下員林敬德之信函（在臺灣臺南地方法院
      八十四年度訴字第九一三號卷第六十九頁）內容大致相同，從而被告應無偽造
      該打字信函之必要；再者，細閱告訴人甲○○自承手寫之信函載稱：「．．．
      為公告祭祠公業林和珠派下員，所需資料，是繼承派下員之個人（部分）戶籍
      謄本。（應向戶政單位申請）。非台端所寄之戶口名簿影印本．．．甲○○謹
      啟。七八、六、二十七」，及該打字信函載稱：「各位親族：祭祀公業林和珠
      ，座落於嘉義市○○段二八八等四筆土地（現改為遠東段）．．．須重新公告
      以確定派下員人數，始能辦理出售手續。敬請各位親族接函後，速提供戶籍謄
      本一份以資辦理公告事宜．．．。七八、六、二十二」等字語，前開二信函於
      時間、內容均相呼應，顯係林敬德收受欲其寄送戶籍資料之文件後，寄送戶口
      名簿影本於告訴人甲○○後，甲○○表示應寄送戶籍謄本方可，方手寫信函回
      覆林敬德。據上，得否僅以被告庭呈該打字信函一情，即遽予認定該信函為被
      告所偽造，誠屬可議。
四、綜上所述，本案依調查所得證據，足證被告指訴告訴人甲○○之事實並非完全出
    於虛構，而係有相當之理由懷疑告訴人甲○○涉有偽造文書及背信之罪嫌方為申
    告，難認被告具有誣告之故意，亦無證據證明被告被有行使偽造文書之罪嫌。此
    外，復查無其他積極證據足資認定被告有何公訴人所指犯行，揆諸前開法條規定
    及判例意旨，足認被告被訴誣告等罪，尚屬不能證明。原審以不能證明被告犯罪
    ，諭知被告無罪，核無不合。檢察官上訴意旨指摘原判決採證不當，為無理由，
    應予駁回。
據上論結，應依刑事訴訟法第三百六十八條，判決如主文。
本案經檢察官羅清溪到庭執行職務。
中    華    民    國      九十      年      十      月        四        日
                                  臺灣高等法院臺南分院刑事第四庭
                                      審判長法官  陳    義    仲
                                            法官  徐    財    福
                                            法官  蔡    崇    義
右正本證明與原本無異。
如不服本判決，應於判決送達後十日內向本院提出上訴狀，其未敘述理由者並應於提
出上訴狀後十日內向本院補提理由書（應附繕本)。
                                      法院書記官  李    育    儒
中    華    民    國      九十      年      十      月        八        日


司法院資訊處製作；財團法人民間司法改革基金會備份。
